臺灣板橋地方法院民事判決　　　　　　　99年度訴字第2161號
原　　　告
即反訴被告　蘇建榮
訴訟代理人　洪志文律師
被　　　告
即反訴原告　蘇建二
訴訟代理人　蔡志揚律師
上列當事人間所有權移轉登記事件，本院於民國100年5月17日言
詞辯論終結，判決如下：
    主  文
被告應將坐落於新北市○○區○○段0000-0000、0000-0000地號
土地及其上02242建號、門牌號碼新北市○○區○○路1段452號
建物之應有部分2分之1移轉登記予原告。
訴訟費用由被告負擔。
反訴原告之訴及假執行之聲請均駁回。
反訴訴訟費用由反訴原告負擔。
    事實及理由
壹、本訴部分：
一、按訴狀送達後，原告不得將原訴變更或追加他訴。但請求之
    基礎事實同一者，不在此限，民事訴訟法第255條第1項但書
    第2款定有明文。原告起訴時係主張依民法第263條準用民法
    第259條第1款規定請求，嗣於民國99年8月26日以民事準備
    狀追加「類推適用民法第541條第1項借名登記物返還請求權
    、第179條不當得利返還請求權、第767條所有物返還請求權
    」，其所主張之事實同一，僅係追加請求權依據，亦不甚礙
    被告之防禦及訴訟之終結，於法並無不合，先予敘明。
二、原告起訴主張：原告與被告於86年7月1日共同委任訴外人蘇
    建忠，向訴外人林進順購買新北市○○區○○路1段452號房
    地（坐落三峽區○○段0000-0000、0000-0000地號土地及其
    上02242建號建物，下稱系爭房地），雙方約定買賣價金為
    新台幣（下同）900萬元，並由蘇建忠先向林進順交付18萬
    元訂金，其餘買賣價金則向臺灣銀行土城分行貸款450萬元
    暨現金給付。原告與被告約定各擁有系爭房地一半之所有權
    ，原告之應有部分2分之1則先借名登記於被告名下，因借名
    登記契約屬無名契約，應類推適用民法委任之相關規定，原
    告於99年1月28日委任洪志文律師發函予被告終止上開借名
    登記契約，並請被告將系爭房地應有部分2分之1移轉登記予
    原告。詎被告對上開通知一事，置之不理，爰依類推適用民
    法第549條第1項終止借名登記契約、類推適用民法第541條
    第1項借名登記物返還請求權、第179條不當得利返還請求權
    、第767條所有物返還請求權規定，請求被告將系爭房地應
    有部分2分之1移轉登記予原告等語。並聲明：如主文第1項
    所示。
三、被告則以：(一)86年7月1日原告與被告合資購買系爭房地，惟
    當時因房地貸款名義人為被告，故系爭房地登記於被告名下
    。迄至94年貸款還清，被告乃依約將系爭土地應有部分2分
    之1移轉予原告，當時原告要求被告以贈與之方式移轉登記
    予其妻柯麗端，故被告乃依原告之要求辦理，長久以來原告
    均無異議。(二)95年原告缺錢，乃再次以系爭土地向彰化銀行
    抵押貸款，將所貸得款項借予原告，此有原告所發之律師函
    明載：「．．．另於95年間，本人以上開不動產向彰化商業
    銀行股份有限公司設定抵押貸款新台幣240萬元整．．．另
    該筆240萬元之貸款將由本人負責清償」等語明確。而該筆
    貸款借據，被告為借款人，保證人為柯麗端，並為抵押人，
    而此筆款項又係借予原告，為原告所不否認；故而原告實難
    就前開原告要求被告以贈與之方式移轉登記予柯麗端乙事諉
    為不知。況非原告要求，被告何以無端將系爭土地應有部分
    2分之1移轉登記予柯麗端。(三)原證二所附之土地及建物登記
    謄本，其上之申請列印時間係94年4月12日，並非最新之謄
    本，顯係為魚目混珠。按依最新之謄本，系爭土地應有部分
    2分之1確係登載於柯麗端名下，且早在94年11月28日即已完
    成登記，足以佐證原告所言不實。又原告既曾於94年4月間
    申請查調登記謄本，諒係為移轉登記之事，故由原告所附謄
    本亦得佐證其當時有要求將土地移轉登記予其妻名下。(四)退
    萬步言，若系爭土地過戶原告果不知情（假設語），然被告
    確係經原告之妻轉知原告之意，始辦理過戶登記；且原告其
    後曾再以系爭不動產抵押貸款，原告之妻不僅擔任物保人，
    甚至原告與原告之妻每期均有匯款至該貸款專戶清償本息；
    更何況原告與柯麗端為夫妻，原被告又為親兄弟，多年均未
    見其對房地登記有意見，凡此均足以令被告相信原告有由自
    己之行為表示以代理權授與其妻，或知而不為反對之表示，
    依據民法第169條，原告對於被告應負表見代理授權人之責
    任等語置辯。並聲明：原告之訴駁回。
四、原告主張伊與被告於86年7月1日共同委任蘇建忠向林進順購
    買系爭房地，雙方約定買賣價金為900 萬元，並由蘇建忠先
    向林進順交付18萬元訂金，其餘買賣價金則向臺灣銀行土城
    分行貸款450 萬元暨以現金給付。原告與被告約定各擁有系
    爭房地一半之所有權，原告應有部分2分之1則先借名登記於
    被告名下。原告於99年1月28日委任洪志文律師發函予被告
    終止上開借名登記契約，並請被告將系爭房地應有部分2分
    之1移轉登記予原告之事實，業據提出訂約訂單、土地暨建
    物登記簿謄本、凱旋法律事務所律師函等件為證（本院司板
    調字卷第5至9頁），且為被告所不爭執，堪信為真實。
五、原告復主張被告應將系爭房地應有部分2分之1移轉登記予原
    告等情，則為被告所否認，並以前詞置辯。經查：
  (一)按稱「借名登記」者，謂當事人約定一方將自己之財產以他
    方名義登記，而仍由自己管理、使用、處分，他方允就該財
    產為出名登記之契約，其成立側重於借名者與出名者間之信
    任關係，在性質上應與委任契約同視，倘其內容不違反強制
    、禁止規定或公序良俗者，固應賦予無名契約之法律上效力
    ，並類推適用民法委任之相關規定（最高法院98年台上字第
    990號判決意旨參照）。查被告並不爭執系爭房地係兩造合
    資購買，惟因貸款名義人係被告，故將系爭房地登記於被告
    名下等情，且原告主張系爭房地目前係被告夫妻使用，買來
    的第1年租出去月租2萬5,000元，被告夫妻收一半1萬2,500
    元，原告的另一半是由父母收去使用，原告同意父母收去使
    用等語，益徵原告將系爭房地應有部分2分之1登記予被告名
    下，仍由自己管理、使用、處分，被告僅係單純提供其名義
    而為登記，依上開意旨，兩造間應係成立「借名契約」無疑
    。
  (二)次按當事人之任何一方，得隨時終止委任契約，民法第549
    第1項定有明文。本件原告既係借用被告名義辦理系爭房地
    應有部分2分之1之所有權登記，且未違反法律之強制規定或
    公序良俗，性質上屬於借名登記之無名契約，揆諸上開意旨
    ，自得類推適用委任關係終止、消滅之規定。原告於99年1
    月28日以律師函終止兩造間借名登記契約關係，故兩造間就
    系爭房地應有部分2分之1之借名契約關係即已終止。是原告
    基於終止借名登記契約後之借名登記物返還請求權，訴請被
    告將系爭房地應有部分2分之1移轉登記予原告，即屬有據。
  (三)被告抗辯於94年貸款還清時（被告90年向彰化銀行貸款，僅
    係原臺灣銀行貸款之轉貸），被告應原告要求將系爭土地應
    有部分2分之1移轉登記予柯麗端，縱原告就土地過戶不知情
    ，然被告確係經柯麗端轉知原告之意，始辦理移轉登記，原
    告應負表見代理之責等語。惟查：
  1.兩造合資購買系爭房地時，係以被告名義向臺灣銀行土城分
    行申請貸款，臺灣銀行於86年9月15日撥貸450萬元，貸款結
    清日期為89年3月23日，有臺灣銀行土城分行100年4月12日
    土城營字第10050003101號函附卷可稽（本院訴字卷第157頁
    至166頁），且柯麗端亦證稱「（臺灣銀行的債務是直接繳
    清還是有經過轉貸？）是直接繳清」等語（本院訴字卷第14
    1頁），是被告所為94年還清貸款之抗辯並不可採。
  2.按由自己之行為表示以代理權授與他人，或知他人表示為其
    代理人而不為反對之表示者，對於第三人應負授權人之責任
    ，民法第169條前段定有明文。表見代理，係為保護第三人
    而設，必須本人有表見之事實，足使第三人信該他人有代理
    權之情形存在，始足當之。所謂知他人表示為其代理人而不
    為反對之表示者，以本人實際知其事實為前提，其主張本人
    知此事實者，應負舉證之責（最高法院70年台上字第657號
    、68年台上字第1081判例參照）。又按代理人非經本人之許
    諾，不得為本人與自己之法律行為，為民法第106條所明定
    。黃女於簽署同意書時，為被上訴人之法定代理人。該證明
    書記載之事項，就令如上訴人主張係為被上訴人公司表示承
    擔黃女之債務，即代理人代理本人與自己為法律行為，既與
    上開法條規定相違背，自不生效力（最高法院74年度台上字
    第2557號裁判意旨參照）。被告抗辯其係應原告要求將系爭
    土地應有部分2分之1移轉登記予柯麗端，縱原告就土地過戶
    不知情，然被告確係經柯麗端轉知原告之意，始辦理移轉登
    記等語，為原告所否認，依上開說明，被告自應舉證以實其
    說，雖被告舉證人柯麗端為證，惟本件係柯麗端出面請被告
    將系爭土地應有部分2分之1移轉登記予伊，伊顯為利害關係
    人，所為證言諒有偏頗，難予遽信。參以證人蘇彩鳳證稱：
    「（柯麗端是否曾說上開房屋所佔土地過戶到自己名下一事
    ，未曾知會原告？）她當時有這樣講，她還講說如果告訴蘇
    建榮，蘇建榮就不會幫他繳貸款，所以她不敢說」等語（本
    院訴字卷第140頁），益徵柯麗端之證言並非屬實，是被告
    既未舉證以實其說，所辯即無可取。
六、綜上所述，原告終止兩造間就系爭房地應有部分2分之1之借
    名契約關係後，依返還借名登記物請求權，請求被告將系爭
    房地應有部分2分之1移轉登記予原告，為有理由，應予准許
    。原告上開請求既有理由，其餘請求權即無逐一論述之必要
貳、反訴部分：
一、反訴原告主張：(一)反訴原告於95年間以系爭土地向彰化銀行
    抵押貸款240萬元，而將貸得款項借予反訴被告，反訴被告
    自96年1月1日起雖每月定期將應給付之貸款本息匯給反訴原
    告，然自97年10月1日起即未再匯給反訴原告，且經反訴原
    告催告仍拒不給付，反訴原告乃依民法第254條規定，以民
    事反訴狀為解除雙方借貸契約之意思表示，兩造借貸契約既
    經解除，總計反訴被告不再給付之時，尚有223萬1,926元之
    貸款本息尚未繳清，依民法第259條第2款，反訴被告自負有
    返還之義務。(二)97年10月1日起反訴被告之貸款本息即由反
    訴原告為其代墊，至解除借貸契約為止，反訴原告墊付代償
    金額共計30萬7,438元，是反訴原告依民法第259條第2款及
    第233條第1項本文規定，得請求該金額依法定利率5%計算之
    遲延利息，即1萬5,371元，綜上，反訴被告依法應給付反訴
    原告總計224萬7,297元等語。並聲明：(一)反訴被告應給付反
    訴原告224萬7,297元，及自民事反訴狀繕本送達翌日起至清
    償日止，按年息百分之5計算之利息。(二)反訴原告願供擔保
    請准宣告假執行。
二、反訴被告則以：(一)反訴原告自78年起，即因養豬失敗而負債
    累累，父親蘇卿帝以所有位於新北市○○區○○路1段340號
    房地，向三峽鎮農會貸款120萬元，並於82年間增貸120萬元
    ，合計貸款240 萬元。反訴被告於90年間，為清償上開反訴
    原告養豬失敗所遺留之債務，請求反訴原告以系爭房地向彰
    化銀行貸款，然反訴原告並不同意，反訴被告只有持父親所
    有之上開房地續向三峽鎮農會貸款。雖反訴原告持系爭房地
    於90年1月18日向彰化銀行設立最高限額抵押權貸款250萬元
    ，但未經動用而於隔年逕行清償，此情反訴被告並不知悉，
    故兄弟之情生變，是以反訴原告於95年間，不可能再借款予
    反訴被告。至於反訴原告於95年間，向彰化銀行貸款來清償
    反訴被告對三峽鎮農會債務一事，反訴被告當時並不知情，
    難謂反訴被告有向反訴原告借款之意思表示，而相互間有成
    立消費借貸契約。(二)另反訴原告於95年間，向彰化銀行貸款
    時，柯麗端擔任保證人及繳納其後各期本息一事，反訴被告
    於當時並不知悉，係於97年間才陸續知悉系爭土地應有部分
    1/2 已經反訴原告過戶予柯麗端等情事，反訴原告與柯麗端
    間有何約定，亦非原告所知悉。(三)又反訴被告因發覺反訴原
    告未經同意，任意將系爭土地應有部分2分之1移轉登記予柯
    麗端等情事，故於日前委託律師發函予反訴原告，希望反訴
    原告迷途知返，依約將系爭土地應有部分2分之1移轉登記予
    反訴被告，反訴被告願念及手足親情幫反訴原告承擔其先前
    養豬失敗所遺留之債務240萬元。詎反訴原告竟顛倒是非引
    以為相互間成立消費借貸法律關係之依據等語置辯。並聲明
    ：反訴原告之訴駁回。
三、按當事人主張有利於己之事實者，就其事實有舉證之責任，
    民事訴訟法第277條前段定有明文。是倘被告否認與原告間
    有契約存在，即應由原告就此利己之事實舉證證明，若原告
    先不能舉證證明自己主張之事實為真實，則被告就其抗辯事
    實，即令不能舉證，或所舉證據尚有疵累，亦應駁回原告之
    請求（最高法院17年上字第917號判例參照）。又按稱消費
    借貸者，於當事人間必本於借貸之意思合致，而有移轉金錢
    或其他代替物之所有權於他方之行為，始得當之。是以消費
    借貸，因交付金錢之原因多端，除有金錢之交付外，尚須本
    於借貸之意思而為交付，方克成立。倘當事人主張與他方有
    消費借貸關係存在者，自應就該借貸意思互相表示合致及借
    款業已交付之事實，均負舉證之責任，其僅證明有金錢之交
    付，未能證明借貸意思表示合致者，仍不能認為有該借貸關
    係存在（最高法院98年度台上字第1045號判決意旨參照）。
    反訴原告主張95年反訴被告缺錢，乃再次以系爭土地向彰化
    銀行抵押貸款240萬元，將所貸得款項借予反訴被告等情，
    為反訴被告所否認，並以反訴原告不曾借款予伊，縱反訴原
    告於95年向彰化銀行貸款清償反訴被告對三峽鎮農會之債務
    ，反訴被告當時亦不知情等語置辯，揆諸前開說明，自應責
    由反訴原告就兩造間締有消費借貸契約一節，盡舉證之責。
    反訴原告固提出土地登記簿謄本、新北市樹林地政事務所民
    眾閱覽異動索引、新北市土地建物異動清冊、彰化商業銀行
    借據、活期儲蓄存摺、往來明細查詢、律州聯合法律事務所
    99年10月6日99年志律字第1006-1號函，並援引證人柯麗端
    之證言為證（本院訴字卷第38至70、105、106頁、第140頁
    背面、第141頁）。惟反訴原告僅能證明三峽農會之借款240
    萬元於彰化銀行貸款核撥後清償，柯麗端自96年1月1日起至
    97年9月1日曾匯款給反訴原告繳納彰化銀行借款之本息而已
    ，並不能證明反訴被告曾收受此240萬元款項且因借貸關係
    而取得。是反訴原告所舉上述證據尚不足證明反訴被告確向
    其借貸240萬元，故反訴原告所主張之借貸事實，即難信為
    真實。
四、反訴原告與反訴被告間既無消費借貸關係存在，則反訴原告
    稱反訴被告自97年10月1日起即未再匯款給反訴原告，經反
    訴原告催告仍拒不給付，主張以民事反訴狀為解除借貸契約
    之意思表示，並請求被告返還223萬1,926元之貸款本息及自
    97年10月1日起墊付代償金額之遲延利息1萬5,371元，共224
    萬7,297元，自屬無據。
五、從而，反訴原告依依民法第259條第2款、第233條第1項規定
    即解除借貸契約、返還墊付代償之法律關係，請求反訴被告
    給付224萬7,297元及民事反訴狀繕本送達翌日起至清償日止
    ，按年息百分之5計算之利息，為無理由，應予駁回。又反
    訴原告之訴既經駁回，其假執行之聲請即失依附，應併駁回
    之。
參、本件事證已臻明確，兩造其餘主張及攻擊防禦方法，核與判
    決結果不生影響，爰不一一論述，附此敘明。
肆、訴訟費用負擔之依據：民事訴訟法第78條。
中    華    民    國   100    年    5     月    31    日
                  民事第二庭    法  官  連士綱
以上正本係照原本作成
如對本判決上訴，須於判決送達後20日內向本院提出上訴狀。如
委任律師提起上訴者，應一併繳納上訴審裁判費。
中    華    民    國   100    年    5     月    31    日
                                書記官  吳俞玲